臺灣高等法院刑事判決　　　　　　 94年度上更(二)字第453號
　上　訴　人
　即　被　告　甲○○
上列上訴人因違反藥事法案件，不服臺灣臺北地方法院87年度訴
字第1694號，中華民國88年6月11日第一審判決（起訴案號：87
年度偵字第8773號）提起上訴，本院判決後，經最高法院第2次
發回更審，本院判決如左：
    主  文
原判決撤銷。
甲○○無罪。
    理  由
一、公訴意旨以：被告甲○○明知其所販賣含有西藥CAFFEINE、
    ACETAMINOPHEN、PHENTERMINE成分之減肥藥係未經主管機關
    核准使用之禁藥，竟仍基於概括之犯意，自民國86年7月間
    起，連續多次自大陸湖北省武當道教診所販入並輸入臺灣地
    區，在民生報上刊登「600元1天減1公斤，0000000、000000
    0」招攬顧客，於其所工作之臺北縣新店市○○路31號雅帆
    健康美容中心，以每顆新臺幣（下同）600元至800元不等價
    錢，販售與不特定之人。嗣經行政院衛生署據報後，於87年
    1月19日函令臺北縣衛生局前往上址，當場扣得標有「大」
    字之禁藥2瓶（每瓶約30顆）。因認被告涉犯有藥事法第82
    條第1項之罪嫌。
二、按犯罪事實應依證據認定之，無證據不得認定犯罪事實。又
    不能證明被告犯罪者，應諭知無罪之判決。刑事訴訟法第
    154條第2項、第301條第1項定有明文；而認定犯罪事實所憑
    之證據，無論直接或間接證據，其為訴訟上之證明，須於通
    常一般之人均不致有所懷疑，而得確信其為真實之程度者，
    始得據為有罪之認定，倘其證明尚未達到此一程度，而有合
    理之懷疑存在，致無從為有罪之確信時，即應為無罪之判決
    （最高法院76年度台上字第4986號判例意旨參照）。
三、查本件臺北縣衛生局人員在雅帆健康中心取得之藥物為5瓶
    （起訴書認係2瓶，顯有誤認），經取樣檢驗結果，檢出
    CAFFEINE、ACETAMINO PHEN、PHENTERMINE等西藥成分，其
    中PHENT- RMINE屬安非他命類減肥藥，行政院衛生署未曾核
    准輸入或製造，有臺北縣衛生局藥物檢查現場記錄表影本、
    行政院衛生署藥物食品檢驗局87年3月13日藥檢壹字第87017
    28號檢驗成績書影本足憑。另按藥事法第22條規定所稱之禁
    藥，有兩種情形，一為經中央衛生主管機關明令公告禁止製
    造、調劑、輸入、輸出、販賣或陳列之毒害藥品。二為未經
    核准擅自輸入之藥品。但旅客或隨交通工具服務人員攜帶自
    用藥品進口者，不在此限。扣案藥品中檢出之PHENTERMINE
    成分為安非他命類藥品，業經行政院衛生署69 年12月8日衛
    署藥字第301124號公告為禁止使用藥品，故屬藥事法第22條
    第1款之禁藥，有行政院衛生署91年6月18日衛署藥字第0910
    041152號可憑（本院更一審卷第29頁）。又輸入或攜帶進入
    臺灣地區之大陸地區物品，以進口論，臺灣地區與大陸地區
    人民關係條例第40條前段定有明文；本件查獲之前開藥品除
    含有PHENTERMINE成分外，仍含有CAFFEINE、ACETAMINO-
    PHEN西藥成分，且係未經核准擅自自大陸地區輸入臺灣地區
    之藥品，就此部分而言，依藥事法第22條第2款前段規定，
    仍屬禁藥。合先敘明。
四、被告甲○○對本件查獲之前開5瓶藥品，係未經行政院衛生
    署核准，而由其表弟於87年1月17日自大陸地區郵寄至臺灣
    地區等事實，均坦承不諱，惟辯稱不知該藥物含有PHENTERM
    INE之安非他命類藥物及西藥成分，因其罹患疾病前往大陸
    湖北省武當道教診所求診，診所所給藥物除自行帶回服用外
    ，因往返不便，故請其表弟郵寄等語。又被告另雖坦承刊登
    減肥廣告，惟否認有販賣扣案藥品犯行，辯稱廣告所賣係減
    肥之電毯療程，扣案藥物係自行使用，並無販售他人，扣案
    藥品係衛生局前往查扣時未收妥而置於個人辦公室內等語。
    經查：被告因罹患肥胖、關節炎、腦下垂體副腎功能衰退等
    多種宿疾，曾多次在行政院國軍退除役官兵輔導委員會臺北
    榮民總醫院、天主教耕莘醫院、及長庚紀念醫院等醫院求診
    住院、並手術治療，均無顯著療效，再前往大陸地區湖北省
    武當山道教協會診所求診，並經該診所給與藥物服用等情，
    亦有上開各醫院之病歷影本、病歷摘要、長庚醫院門診藥袋
    、武當山道教協會診所出具之證明書、武當道教診所中藥袋
    影本、及被告之照片2幀在卷可稽。而經本院當庭審認被告
    之體型，亦屬肥胖之軀無訛。
五、按藥事法第82條所定之輸入禁藥品必須以行為人明知係禁藥
    ，而故意自境外輸入，始足以成立。被告否認知悉該藥物含
    有PHENTERMINE安非他命類藥物及其他西藥成分，而扣案藥
    品之包裝及武當道教診所中藥袋上並無該藥品含有PHENTE
    RMINE成分或係減肥藥或其他西藥成分之標示，武當山道教
    協會診所出具之證明書亦記載：對被告施以八寶紫金錠及各
    種膠囊風濕丸，具鎮痛作用，特別是黑黃色膠囊是患者新陳
    代謝失調較需要的藥物等。另查本件於臺北縣衛生局調查之
    初，被告即稱：「膠囊裝藥粉，究為何物、名稱，本人不詳
    ，其來源乃因本人患腦瘤前經各醫院治療十餘年皆未獲改善
    ，經友人介紹86年7月即前往大陸湖北省（武當道教診所）
    求診，該所所開付之藥品.. 」（偵字第6461號卷第7頁）。
    而雅帆健康美容中心負責人朱應豪亦稱：「貴局查獲疑似藥
    物之膠囊物，並非本中心所販售，且本中心亦未曾進貨該膠
    囊藥品，故名稱、來源皆不詳，可能是中心內一位美容師（
    甲○○小姐）因患有腦下垂體腫瘤，私自服用之藥物。」（
    同上卷第10頁）又被告於原審經訊問以扣案之藥與你患的病
    有關嗎？被告亦供稱因為我不是學醫的，我不清楚等語（原
    審卷第26頁）。而被告身罹多種宿疾，已如前述，其非醫學
    人員，對醫院診所開給之藥物之成分，未必知悉，而其前往
    武當山道教診所求診，經該診所開給藥物，被告依藥囑而服
    用，並無證據足證其知悉該藥物中含有上開PHENTERMINE安
    非他命類藥物及其他西藥成分。故被告是否明知該藥品含有
    PHENTERMINE成分，自有合理懷疑存在，應屬不能證明被告
    有此部分之認識及犯罪故意。另查被告於86年11月5日民生
    報上刊登「600元1天減1公斤、0000000、0000000」之廣告
    ，雖為有關減肥之廣告，然並無任何足以證明其係販賣減肥
    藥品之文句，自不足僅憑該廣告作為罪證。另關於被告辯稱
    係出售減肥之電毯療程乙節，亦核與證人姜麗玲、鍾鳳鳳證
    稱：曾打電話詢問，及在店內做過電毯療程，沒有看過被告
    賣藥等語（上訴字卷第44頁）相符，被告所辯尚非全然無據
    。且本件既不能證明被告明知上開藥物為禁藥，即無從論處
    以輸入或販賣禁藥罪。
六、綜上所述，本件公訴意旨所指被告輸入及販賣禁藥之犯罪，
    尚屬不能證明，原判決對被告論罪科刑，自有未合。被告上
    訴否認犯罪，為有理由，應由本院將原判決撤銷，對被告為
    無罪之諭知。
據上論斷，應依刑事訴訟法第369條第1項前段、第364條、第301
條第1項，判決如主文。
本案經檢察官蔡薰慧到庭執行職務。
中　　華　　民　　國　　94　　年　　11　　月　　1 　　日
　　　　　　　　　刑事第十五庭審判長法　官  蔡永昌
　　　　　　　　　　　　　　　　　  法　官  陳榮和
　　　　　　　　　　　　　　　　　  法　官  蔡國在
以上正本證明與原本無異。
檢察官如不服本判決，應於收受送達後十日內向本院提出上訴書
狀，其未敘述上訴之理由者並得於提起上訴後十日內向本院補提
理由書（均須按他造當事人之人數附繕本）。
                                    書記官  耿鳳君
中　　華　　民　　國　　94　　年　　11　　月　　2 　　日
